---
title: "Tugas Praktikum 5"
author: "Muhammad Rafif Danuja"
date: "2025-10-08"
format:
  html:
    self-contained: true
    embed-resources: true
    toc: true
    toc-title: "Daftar Isi"
    toc-depth: 3
    toc-location: left
    code-fold: false
    code-copy: true
editor:
  markdown:
    wrap: 72
---

# Import Library & Data

```{r}
library(ggplot2)
library(tsibble)
library(tseries)
library(MASS)
library(readxl)
library(lattice)
library(aTSA)
library(TTR)
library(forecast)
library(TSA)
library(dplyr)
```
```{r}
data <- read_excel("D:/IPB/Semester 5/MPDW/mpdw/Data praktikum/Rafif.xlsx")
data
```

```{r}
data$Harga <- as.numeric(gsub(",", "", data$Harga))
```

# Plot Time-Series

```{r}
data <- data %>%
  mutate(Tanggal = as.Date(Tanggal, format = "%b %d, %Y")) %>%
  arrange(Tanggal)
```

```{r}
head(data)
```

```{r}
mean(data$Harga)
```
```{r}
densityplot(~ Harga, data = data,
            xlab = "Harga",
            main = "Density Plot Harga")
```

# Split Data

## Splitting

```{r}
length(data$Harga)
```

```{r}
train_data <- data[1:80, ]
test_data  <- data[81:nrow(data), ]
```

```{r}
train_data
```
## Plot Data

```{r}
plot(data$Tanggal, data$Harga, type = "l",
     xlab = "Tanggal", ylab = "Harga",
     col = "blue", lwd = 2)
```

## Plot Data Training

```{r}
plot(train_data$Tanggal, train_data$Harga, type = "l",
     xlab = "Tanggal", ylab = "Harga",
     col = "blue", lwd = 2)
```
## Plot Data Testing

```{r}
plot(test_data$Tanggal, test_data$Harga, type = "l",
     xlab = "Tanggal", ylab = "Harga",
     col = "blue", lwd = 2)
```

# ACF

```{r}
acf(train_data$Harga)
```
Pola ACF turun berlahan, hal ini menunjukkan kalau data train kita belum stasioner.

```{r}
tseries::adf.test(train_data$Harga)
```

Berdasarkan ADF test tersebut, nilai p value > 0.05. artinya kita gagal menolak hal nol, data train kita belum stasioner dalam rataan.

# Plot Box-cox

```{r}
stas <- train_data$Harga  

index <- seq_along(stas)

lm_model <- lm(stas ~ index)

bc <- boxcox(
  lm_model,
  lambda = seq(-1, 4, by = 0.01)
)

lambda <- bc$x[which.max(bc$y)]
lambda

ci_lambda <- bc$x[bc$y > max(bc$y) - 0.5 * qchisq(0.95, 1)]

ci_lower <- min(ci_lambda)
ci_upper <- max(ci_lambda)

c(Batas_Bawah = ci_lower, Batas_Atas = ci_upper)
```
Karena dalam selang kepercayaan terdapat lamda = 1, artinya model kita stasioner dalam ragam.

# Differencing 

```{r}
stas_diff1 <- diff(stas, differences = 1)

ts.plot(stas_diff1,
        main = "First-order Differencing dari Harga",
        col = "blue", lwd = 2,
        ylab = "ΔHarga")
```
```{r}
acf(stas_diff1)
```

```{r}
tseries::adf.test(stas_diff1)
```
Dari plot ACF yang cut off di lag 1 dan hasil uji ADF yang tolak H0, maka data train kita telah stasioner dalam rataan.

# Identifikasi Model

## ACF

```{r}
acf(stas_diff1)
```
## PACF

```{r}
pacf(stas_diff1)
```
## EACF

```{r}
eacf(stas_diff1)
```
dari ACF, PACF, dan EACF didapatkan beberapa model tentatif :
1. ARIMA(0,1,1)
2. ARIMA(1,1,0)
3. ARIMA(1,1,1)
4. ARIMA(0,1,0)

# Pendugaan Parameter Model Tentatif

```{r}
train_ts <- ts(train_data$Harga)
```


## ARIMA(0,1,1)

```{r}
model1.da=Arima(train_ts, order=c(0,1,1),method="ML")
summary(model1.da) 
```

```{r}
lmtest::coeftest(model1.da)
```
intercept dan ma(1) tidak signifikan.

## ARIMA(1,1,0)

```{r}
model2.da=Arima(train_ts, order=c(1,1,0),method="ML")
summary(model2.da)
```

```{r}
lmtest::coeftest(model2.da)
```
AR(1) dan intercept tidak signifikan

## ARIMA(1,1,1)

```{r}
model3.da=Arima(train_ts, order=c(1,1,1),method="ML")
summary(model3.da)
```
```{r}
lmtest::coeftest(model3.da)
```

AR(1) dan MA(1) signifikan

## ARIMA(0,1,0)

```{r}
model4.da=Arima(train_ts, order=c(0,1,0),method="ML")
summary(model4.da)
```

```{r}
aic.arima<-data.frame(
  "Model"=c("ARIMA(0,1,1)", "ARIMA(1,1,0)", "ARIMA(1,1,1)","ARIMA(0,1,0)"),
  "AIC"=c(model1.da$aic, model2.da$aic, model3.da$aic, model4.da$aic))

aic.arima
```

# Diagnostik Model

## Uji non-Formal

```{r}
arima.111y<-Arima(train_ts,   order=c(1,1,1), include.mean = TRUE,method="ML") 
sisaan111 <- arima.111y$residuals

# Eksplorasi
par(mfrow=c(2,2))
qqnorm(sisaan111)
qqline(sisaan111, col = "blue", lwd = 2)
plot(c(1:length(sisaan111)),sisaan111)
acf(sisaan111)
pacf(sisaan111)
```
## Uji Non-Autokorelasi

```{r}
Box.test(sisaan111, lag = 23 ,type = "Ljung")
```
## Uji Normalitas

```{r}
ks.test(sisaan111,"pnorm")
```

## Uji Nilai Tengah Sisaan

```{r}
t.test(sisaan111, mu = 0, alternative = "two.sided")
```
# Overfitting Model

```{r}
arima.211<-arima(train_ts, order=c(2,1,1), include.mean = TRUE,method="ML") #ARIMA (2,1,1)

lmtest::coeftest(arima.211)
```

```{r}
arima.112<-arima(train_ts, order=c(1,1,2), include.mean = TRUE,method="ML") #ARIMA (1,1,2)

lmtest::coeftest(arima.112)
```

# Ukuran keakuratan ramalan Model ARIMA (1,1,1)

```{r}
length(fitted(arima.111y))
nrow(train_data)
```


```{r}
dugaan <- fitted(arima.111y)
cbind(train_data,dugaan)
```

```{r}
plot.ts(train_data$Harga, xlab="Month", ylab="Data")
points(train_data$Harga)
par(col="red")
lines(dugaan)
```
```{r}
mape_train <- mean(abs((train_data$Harga - dugaan) / train_data$Harga)) * 100
mape_train
```

```{r}
par(col="black")
```

```{r}
n_test <- nrow(test_data)
n_test
```

```{r}
forecast_test <- forecast(arima.111y, h = n_test)
forecast_test
```


```{r}
plot(forecast_test)
```

```{r}
# Ambil nilai ramalan dan batasnya
ramalan <- as.numeric(forecast_test$mean)
lo80 <- as.numeric(forecast_test$lower[,1])
hi80 <- as.numeric(forecast_test$upper[,1])
lo95 <- as.numeric(forecast_test$lower[,2])
hi95 <- as.numeric(forecast_test$upper[,2])

# Gabungkan dengan data aktual (test_data)
gabungan2 <- data.frame(
  "Data Aktual Harga Emas" = test_data$Harga,
  "Ramalan" = ramalan,
  "Lo 80" = lo80,
  "Hi 80" = hi80,
  "Lo 95" = lo95,
  "Hi 95" = hi95
)

gabungan2

```
```{r}
mape_test <- mean(abs((test_data$Harga - ramalan) / test_data$Harga)) * 100
mape_test
```

